臺灣桃園地方法院民事判決　　　　　　　92年度訴字第2069號
原　　　告　丁○○
訴訟代理人　蘇衍維律師
複　代理人　曾福卿
被　　　告　乙○○
上列當事人間請求不動產移轉登記等事件，本院於民國94年5 月18日
言詞辯論終結，判決如下：
    主  文
被告應給付原告新台幣參佰陸拾捌萬元，及民國八十七年十二月
五日起至清償日止，按年息百分之五計算之利息。
本判決於原告以新台幣壹佰貳拾貳萬柒仟元為被告供擔保後，得
假執行。
訴訟費用由被告負擔。
    事實及理由
一、按訴狀送達後，原告不得將原訴變更或追加，但被告同意者
    、擴張或減縮應受判決事項之聲明者，不在此限。被告於訴
    之變更或追加無異議，而為本案之言詞辯論者，視為同意變
    更或追加。民事訴訟法第255 條第1 項第1 、3 款及第2 項
    分別定有明文。查本件原告於起訴時先位請求被告應將所有
    坐落於桃園縣蘆竹鄉○○○段頭前小段124 之2 地號土地，
    地目農業用地、面積8210平方公尺、權利範圍1/4 （下稱系
    爭土地）移轉登記予原告；備位請求被告應給付原告新台幣
    （下同）3,680,000 元，及自民國84年5 月27日起至清償日
    止，按年息5%計算之利息。請准供擔保宣告假執行。嗣於93
    年1 月28日言詞辯論程序中提出準備書狀，更正聲明為被告
    應給付原告3,680,000 元，及自民國84年5 月27日起至清償
    日止，按年息5%計算之利息。並請准供擔保宣告假執行。復
    於94年12月22日言詞辯論程序中，將利息部分減縮為自起訴
    前5 年起算，被告並未表示異議且已為本案之言詞辯論，且
    利息部分僅屬減縮應受判決事項之聲明，依上揭規定，應予
    准許，合先敘明。
二、原告起訴主張：(一)原告於84年5 月間以每坪10,000元之價格
    向被告購買系爭土地，被告於收受原告給付之價金3,680,00
    0 元後，簽發面額各368,000 元之本票10紙（下稱系爭本票
    ）交予原告收執，作為原告取得系爭土地所有權之擔保，並
    於系爭本票之背面均註記：「本本票金額係協議購乙○○坑
    子口頭前段一部份之金額，在將來若未能分割使用時，發票
    人應以本金額連同銀行利息，歸還持票人丁○○無異議」，
    今系爭土地雖不能分割，但仍得為移轉登記，惟被告遲未將
    系爭土地之所有權移轉登記予原告，原告於92年11月17 日
    曾委請律師發函請求被告移轉系爭土地予原告，被告均不願
    履行，爰依民法第258 條第1 項之規定以起訴狀繕本之送達
    為解除契約之意思表示，並依民法第259 條第2 款之規定，
    請求被告返還3,680,000 元及自本件起訴前5 年起至清償日
    止，按年息5%計算之利息。(二)原告於92年11月17日函催被告
    移轉系爭土地所有權予原告或將所受領之系爭價金3,680,00
    0 元返還原告，被告於同年月21日函覆原告時並未否認已收
    受價金3,680,000 元，且僅稱：「分割條件尚未成就，尚未
    發生還款效力」而已，另證人郭秀雀及甲○○均到庭證稱，
    被告確實已收受3,680,000 元價金等語。並聲明：如主文所
    示。
三、被告則以：(一)系爭土地被告係以每坪30,000元價格出售予原
    告。(二)系爭不動產業經證人郭秀雀聲請假扣押查封在案，被
    告已不可能再為處分，已足以保障原告之權利。(三)依農業發
    展第16條第1 項規定，每宗耕地面積未達0.25公頃即2,500
    平方公尺者不得分割移轉，故系爭土地目前不能為分割移轉
    ，乃不可歸責於被告，況對分割移轉農地面積之限制不排除
    將來有修正之可能，是兩造約定之不能分割之條件尚未成就
    ，原告之請求即無理由。(四)被告從未指示原告將價金中之18
    0,000 元匯予訴外人丙○○，且原告已將其中2 紙本票之金
    額736,000 讓與證人郭秀雀應予以扣除等語，資為抗辯。並
    聲明：駁回原告之訴及其假執行之聲請。
四、兩造不爭執之部分：
    (一)兩造間確實有買賣系爭土地，被告確實有簽發均為368,000
      之本票10 紙交予原告。
    (二)被告已收原告給付之3,500,000元。
五、兩造爭執之部分：
    (一)被告所有之系爭土地究係以每坪10,000元出售，抑是以每
      坪30,000元出售予原告?
    (二)被告是否已收到原告給付之180,000元?
    (三)系爭土地之買賣所附之解除條件是否已成就?
    (四)原告得否主張解除契約?
    經查：
    (一)按原告對於自己主張之事實已盡證明之責後，被告對其主
      張，如抗辯其不實並提出反對之主張者，則被告對其反對
      之主張，亦應負證明之責，此為舉證責任分攤之原則。（
      最高法院18年上字第2855號判例可資參照）。又當事人主
      張有利於己之事實，就其事實有舉證之責任。故原告於起
      訴原因已有相當之證明，而被告於抗辯事實並證明方法，
      僅以空言爭執者，當然認其事實之非真正，而為被告敗訴
      之判決。本件原告主張於84年5 月間係以每坪10,000元之
      價格向被告購買系爭土地之事實，業據證人郭秀雀於本院
      93年1 月12日言詞辯論期日到庭證稱：「我與原告是好朋
      友，也認識被告，．．．兩造談買賣的時候，我在場，就
      是在原告家中談的。當時情形是說一坪一萬元，因為被告
      原來開價一坪兩萬元沒有人會買．．．。」，核與證人甲○○於本院93年1 月28日言詞辯論期日所為之證稱：「我
      知道本件土地，是因為我與原、被告都是在同一個道場（
      同道殿，信奉玄天上帝）。原告是同道殿的負責人，為了
      要奉獻，所以買被告的土地以作為講堂，當初言明一坪10
      000 元。」等情相符。被告僅空言辯稱是以每坪30,000元
      出售予原告並未舉證以實其說，是被告所辯，尚不足採，
      原告主張系爭土地係以每坪10,000元之價格購買，應堪採
      信。
    (二)原告主張已給付被告3,680,000 元之事實，業據證人郭秀
      雀於本院93年1 月12日言詞辯論期日到庭證稱：「．．．
      斷斷續續交付被告現金並有部分匯入被告妻子的戶頭內，
      也有一筆是匯入被告朋友的戶頭內。一共加起來是3,680,
      000 元」、「（問：當初付款情況？）有的拿現金，有的
      匯入被告指定的帳戶，有一筆700,000 元交給被告指定的
      趙先生。」、「（問：是否是錢付完後，才簽發系爭十紙
      本票？）是的」，核與證人甲○○於本院93年1 月28日言
      詞辯論期日所為之證述：「．．．土地是兄弟持分，無法
      分割，所以是賣持分，原告就要求開本票以為憑證。當初
      講好的價金是一坪10,000元，我知道付了3,680,000 元。
      ．．．等到3,680,000 元付完之後，被告才開本票當憑證
      。．．．兩造談話的時候，原告有拿現金過來，多是我經
      手的。原告有用匯款的方式，也有被告直接來拿現金。我
      確定是3,680,000 元，因為都是我經手的。簽十張本票的
      時候，我在現場，是我處理的。．．．被告爭執的180,00
      0 元，有匯款記錄，需要查。」等情相一致，另證人甲○○於本院93年12月22日言詞辯論期日復到庭證稱：「（問
      ：為何匯十八萬給丙○○？）是受被告乙○○告知，錢是
      原告交給我的。」、「（問：是否認識丙○○？）認識，
      被告夫妻也認識，丙○○現居何處，我不知道。」等情，
      而被告並不否認已收受原告給付之3,500,000 元及原告以
      匯款方式將180,000 元匯入訴外人丙○○之帳戶內，雖辯
      稱匯入訴外人丙○○之部分與他無關云云，然參諸被告於
      本院93年1 月28日言詞辯論期日，既承認曾指示原告將錢
      交給訴外人「趙先生」及匯入其太太即證人陸霖秀之帳戶
      內，而證人陸霖秀於本院94年12 月22 日言詞辯論期日，
      亦不否認認識丙○○，甚且稱曾找丙○○玩。被告雖辯稱
      與丙○○不熟，然其並非不認識丙○○，而其太太陸霖秀
      既曾找丙○○玩，依一般常情，兩人間之交情自是匪淺，
      縱丙○○經本院多次傳訊，因已去向不明，有本院依職權
      函請台北市政警察局信義分局查訪結果之紀錄表在卷可按
      ，而未能到庭作證，然衡諸上開證人郭秀雀與甲○○相一
      致之證詞、被告曾指示原告將錢交給第三人及匯入其配偶
      之帳戶之習慣以及被告亦不否認系爭10紙本票均係其所簽
      發，而系爭本票據證人郭秀雀、甲○○前開之證述係在原
      告付完3,680,000 元後才簽發等情，原告主張已給付被告
      3,680,000 元（包括被告爭執之18 0,000元部分）之事實
      ，應堪信為實在。
    (三)次按「契約當事人之一方遲延給付者，他方當事人得定相
      當期限，催告其履行，如於期限內不履行時，得解除契約
      。」、「解除權之行使，應向他方當事人以意思表示為之
      。」民法第254 條及第258 條第1 項分別定有明文。又按
      「契約解除權之行使，僅須有解除權之一方，以意思表示
      向他方為之，訴狀為此意思表示者，於訴狀送達他方時發
      生效力」（最高法院32年上第2180號判例可資參照）。原
      告主張曾於92年11月17日委請律師發函通知被告於函達後
      15 日 內依約移轉系爭土地之所有權予原告，惟被告迄今
      尚未履行之事實，業據其提出廣和國際法律事務所蘇衍維
      律師函為證，復為被告所不爭執，堪信為實在，故原告主
      張以起訴狀繕本之送達為解除契約之意思表示，自無不合
      。被告雖辯稱分割農地面積之限制不排除將來有修正之可
      能及系爭土地目前不能為分割，故系爭土地未移轉登記予
      原告乃不可歸責於被告等語。惟查法律行為成立時，其成
      就與否業已確定之條件，亦即法律行為所附之條件，係屬
　　　過去既定之事實者，雖具有條件之外形，但並無其實質之
　　　條件存在，故縱令當事人於法律行為時，不知其成否已經
  　　確定，亦非民法第99條所謂條件。我民法關於既成條件雖
　    未設明文規定，然依據法理，條件之成就於法律行為成立
      時已確定者，該條件若係解除條件，則應認法律行為無效
      。（最高法院68年台上2661號判例可資參照）。次按每宗
      耕地分割後每人所有面積未達0.25公頃者，不得分割。農
      業發展條例第16條第1 項前段定明文。揆諸兩造均不爭執
      系爭本票背面均註記：「本本票金額係協議購乙○○坑子
      口頭前段一部份之金額，在將來若未能分割使用時，發票
      人應以本金額連同銀行利息，歸還持票人丁○○無異議」
      ，則依前開判例所示，兩造既係以約定當時已確定之條件
      作為解除條件，自應認該約定為無效，況農業發展條例第
      16 條 之規定僅限制不得分割，並未禁止移轉，是被告辯
      稱系爭土地未能移轉登記予原告乃非可歸責於被告之事由
      及所附之解除條件尚未成就等語，實不足採。
　　(四)末契約解除以後，債之關係溯及的消滅，故當事人雙方互
  　　負回復原狀之義務，債務之未履行者，因契約解除而無須
　    履行；其已履行者相對人即應就受領之給付負返還責任。
      受領之給付為金錢者，不論受領人是否因利用金錢而受有
      利益，概應附加自受領時起，按法定利率計算之利息償還
      之，此為民法第259 條第2 款所規定之義務。惟民法第12
      6 條復規定，利息請求權，因5 年不行使而消滅。從而，
      原告主張依民法第258 條第1 項解除契約，並依民法第25
      9 條第2 款之規定，請求被告返還其所受領之3,680,000
      元及自本件起訴前5 年（即87年12月5 日）起至清償日止
      ，按年息5%計算之利息，洵屬正當，應予准許。
六、至被告另辯稱原告已將其中2 紙本票金額共736,000 元讓與
    證人郭秀雀應予以扣除乙節，然就被告提出之本院92年度全
    五字第3845號假扣押裁定之理由所示，證人郭秀雀是以被告
    負欠其借款為由向本院聲請假扣押裁定，若被告認為其主張
    不實，應依法律途徑尋求救濟，本件原告係請求其返還已受
    領之給付，並非請求給付借款或票款，核與證人郭秀雀是否
    受讓本票乙節無關。
七、原告陳明願供擔保，聲請宣告假執行，經核無不合爰酌定相
    當之擔保金額准許之。
八、兩造其餘攻擊防禦方法及所提出之各項證據資料，經審酌後
    ，因認與判決之基礎無涉，且不影響判決之最後結果，爰不
    予以一一論述，附此敘明。
九、結論：本件原告之訴，為有理由，依民事訴訟法第78條、第
    390 條第2 項，判決如主文。
中　　華　　民　　國　　94　　年　　6　　月　　1　　日
                  民事第一庭    法　官  林淑鳳
以上正本，係照原本作成。
如對本判決上訴，須於判決送達後20日內向本院提出上訴狀
中　　華　　民　　國　　94　　年　　6　　月　　1 　日
                                書記官  黃楓茹
